臺灣臺北地方法院民事判決
110年度訴字第345號
先位  原告  國亨餐飲股份有限公司


法定代理人  沈美佑（110年2月9日承受訴訟）

備位  原告  溫國輝  
共      同
訴訟代理人  田振慶律師
            吳彥鋒律師
被      告  Manufacture Française des Pneumatiques
            Michelin
            (即MICHELIN TRAVEL PARTNER之承受訴訟人)
                      設00 Place des Carmes Déchaux 00000 Clermont Ferrand France
法定代理人  Carine Damois

訴訟代理人兼
送達代收人  蘇芳儀律師
上  一  人
複  代理人  蘇育正律師
訴訟代理人  陳和貴律師
            楊益昇律師
上列當事人間禁止為一定行為事件，本院於民國111年4月19日言
詞辯論終結，判決如下：
    主  文
原告之訴駁回。
訴訟費用由原告負擔。
    事實及理由
壹、程序方面
一、按民事案件涉及外國人或構成案件事實中牽涉外國地者，即
    為涉外民事事件，應依涉外民事法律適用法定法域之管轄及
    法律之適用（最高法院98年度台上字第1695號判決意旨參照
    ）。次按外國人關於由侵權行為而生之債涉訟者之國際管轄
    權，我國涉外民事法律適用法並未規定，即應類推適用民事
    訴訟法第1條第1項、第15條第1項、第22條規定，認被告住
    所地、侵權行為地之法院，俱有管轄權（最高法院97年度台
    抗字第185號裁定要旨參照）。至所謂侵權行為地，凡為一
    部實行行為或其一部行為結果發生之地皆屬之，即除實行行
    為地外，結果發生地亦包括在內。又按關於由侵權行為而生
    之債，依侵權行為地法，但另有關係最切之法律者，依該法
    律，涉外民事法律適用法第25條亦有明定。查，本件被告係
    依據法國法律設立註冊登記之外國法人（見本院卷㈠第119
    至128頁、卷㈡第43至45頁），故本件具有涉外因素，屬涉
    外民事事件。依原告之主張，本件應防止侵害人格權之行為
    地位於本院轄區之臺北市○○區○○○路0段000巷00號1樓
    ，是依前開規定，我國法院就本件訴訟即有一般管轄權，本
    院亦有訴訟法上之管轄權。又原告主張本件應防止侵害人格
    權之行為地在我國境內，且別無其他關係最切之法律，揆諸
    前開規定，自應適用行為地法即我國法為準據法。
二、按法人因合併而消滅者，訴訟程序在因合併而設立或合併後
    存續之法人承受其訴訟以前當然停止；當事人法定代理人代
    理權消滅者，訴訟程序在有法定代理人承受其訴訟以前當然
    停止；前開承受訴訟人於得為承受時，應即為承受之聲明；
    聲明承受訴訟，應提出書狀於受訴法院，由法院送達於他造
　　，民事訴訟法第169條第1項、第170條、第175條第1項、第1
    76條分別定有明文。本件起訴時之被告MICHELIN TRAVEL PA
    RTNER於訴訟進行中，自民國111年1月13日起與被告合併，
    由被告為存續公司，被告並於111年4月1日具狀聲明承受訴
    訟（本院卷㈡第9至11、43至45頁），經核與上開規定相符，
    應予准許。另原告國亨餐飲股份有限公司(下稱國亨公司)法
    定代理人原為黃錫輝，嗣於本院訴訟程序進行中變更為沈美
    佑，於110年2月9日具狀聲明承受訴訟，並有臺北市政府函
    、公司變更登記表在卷為憑（見本院卷㈠第137至152頁），
    亦核與上開規定相符，自應予准許。
三、按訴之預備合併，有客觀預備合併與主觀預備合併之分；主
    觀的預備訴之合併，縱其先、備位之訴之訴訟標的容或不同
　　，然二者在訴訟上所據之基礎事實如屬同一，攻擊防禦方法
    即相互為用，而不致遲滯訴訟程序之進行，並可避免裁判兩
    歧，兼收訴訟經濟之效，非法所禁止（最高法院98年度台上
    字第1486號裁定參照）。次按訴狀送達後，原告不得將原訴
    變更或追加他訴，但請求之基礎事實同一，不在此限，民事
    訴訟法第255條第1項第2款定有明文。所謂請求之基礎事實
    同一，係指變更或追加之訴與原訴之主要爭點有其共同性，
    各請求利益之主張在社會生活上可認為同一或關連，而就原
    請求之訴訟及證據資料，於審理繼續進行在相當程度範圍內
    具有同一性或一體性，得期待於後請求之審理予以利用，俾
    先後兩請求在同一程序得加以解決，避免重複審理，進而為
    統一解決紛爭者，即屬之（最高法院90年度台抗字第2號裁
    定意旨參照）。本件原由先位原告國亨公司起訴請求：㈠被
    告不得指派「米其林指南」評審員至原告所營「鍋氣粤菜餐
    廳(WOKHEI CANTONESE CUISINE)」用餐。㈡被告不得以「米
    其林指南」對於原告所營「鍋氣粤菜餐廳(WOKHEI CANTONES
    E CUISINE)」發布任何評鑑、推介或推薦。嗣於110年10月2
    5日具狀追加備位原告溫國輝，並變更聲明為：㈠先位聲明：
    ⒈被告不得指派「米其林指南」評審員至先位原告所營「鍋
    氣粤菜餐廳(WOKHEI CANTONESE CUISINE)」用餐。⒉被告不
    得以「米其林指南」對於先位原告所營「鍋氣粤菜餐廳(WOK
    HEI CANTONESE CUISINE)」發布任何評鑑、推介或推薦。㈡
    備位聲明：⒈備位原告溫國輝於擔任「鍋氣粤菜餐廳(WOKHEI
     CANTONESE CUISINE)」主廚之期間，被告不得指派「米其
    林指南」評審員至「鍋氣粤菜餐廳(WOKHEI CANTONESE CUIS
    INE)」用餐。⒉備位原告溫國輝於擔任「鍋氣粤菜餐廳(WOKH
    EI CANTONESE CUISINE)」主廚之期間，被告不得以「米其
    林指南」對於「鍋氣粤菜餐廳(WOKHEI CANTONESE CUISINE)
    」發布任何評鑑、推介或推薦。經核原告所為前揭追加之訴
    ，其基礎事實同一，與原訴間具有共同性，而就原請求之訴
    訟及證據資料，於審理繼續進行在相當程度範圍內具有一體
    性；且先、備位原告之主張在實質上、經濟上具有同一性，
    並得因任一原告勝訴而達訴訟之目的，對被告之防禦亦未生
    訴訟不安定之情，揆諸前揭說明，原告以主觀預備合併為追
    加之訴，核無不合，應予准許。
貳、實體方面
一、原告起訴主張：緣鍋氣粤菜餐廳(WOKHEI CANTONESE  CUISI
    NE)」(營業處所臺北市○○區○○○路0段000巷00號1樓、下稱系
    爭餐廳)為先位原告國亨公司所營運之預約制粤菜餐廳，備
    位原告溫國輝係受聘於先位原告國亨公司而擔任系爭餐廳之
    主廚(以下合稱原告)。而米其林指南則為被告所出版之美食
    及旅遊指南書籍總稱，由被告以其所雇用之評審員，對於世
    界各地之餐廳及旅館定期進行評鑑，並將評鑑及推薦結果發
    布於被告出版之米其林指南中。然原告認被告評鑑標準不明
    確、過程不透明、評審員來歷不明，故原告拒絕系爭餐廳接
    受被告之評鑑，並拒絕與被告之評審員締結餐飲消費契約，
    而曾於109年9月16日、28日以電子郵件及書面方式向被告明
    確表示上情，惟未接獲被告任何回應。因被告之評審員均係
    以匿名身分亦即喬裝為一般消費者前往用餐，原告無法於當
    下辨識並表達拒絕締結消費契約及拒絕接受評鑑之意思表示
    ，因此原告締約自由之人格權，顯有受侵害之虞。倘若不禁
    止被告指派評審員至系爭餐廳用餐及禁止於米其林指南發布
    對系爭餐廳之評鑑、推介或推薦，實無法完整保障原告締約
    自由之人格權。據此，原告自得依民法第18條第1項規定請
    求被告侵害防止。又先位原告國亨公司係基於法人之人格權
    (民法第18條第1項、第26條)，備位原告溫國輝則係基於自
    然人之人格權(民法第18條第1項)，故本件於先位訴訟有理
    由時，因備位原告之人格權即已同時受到保護，故不必再就
    備位訟進行審判，併予陳明。爰聲明：如變更後聲明所示。
二、被告則以：原告訴之聲明無理由，茲答辯如下：㈠原告請求
    為無必要，欠缺權利保護要件。本件先位原告國亨公司所開
    設之系爭餐廳屬公眾餐廳，對不特定之公眾提供餐點之服務
    ，進入系爭餐廳消費以匿名為原則，則被告之評論員，縱然
    有入內飲食，亦屬一般消費大眾之身分，基此雙方因餐飲服
    務所成立之消費關係，並無訟爭性，自無侵害先、備位原告
    權利之可能。況且，原告聲明第2項請求被告不得對系爭餐
    廳進行評鑑或於米其林指南評鑑推薦，但被告過去未曾對系
    爭餐廳發表任何評論內容，原告無端欲以訴訟對被告提起不
    作為之請求，自屬欠缺訴之利益，應無權利保護必要，依法
    應予駁回。㈡原告所主張之契約自由、意思決定自由，無請
    求權依據，也無受侵害之虞。原告引用最高法院81年度台上
    字第2462號民事判決背景事實，乃擄人未遂案件，故法院就
    加害人之行為對受害人產生之威嚇加以判斷，與本案件顯不
    相干。又原告所開設之餐廳並無過濾用餐顧客身分故當然為
    匿名，被告之評論員不會向餐廳主動揭露身份，乃確保評選
    公正，具有合理正當目的，其行為並無不法性。況且，被告
    自始迄今均未曾就系爭餐廳發表任何評論，也未曾揭露曾經
    前往用餐的全部餐廳名單，因此，原告未證明人格權有因被
    告之評論而有受實際侵害或有受侵害之虞之可能，其排除侵
    害請求權無足成立。㈢被告出版米其林指南之餐飲評論，受
    憲法言論自由及出版自由保障。原告之請求，欠缺合法依據
    。被告之米其林指南出版至今，在餐飲業界享有一定之公信
    力，受言論自由之保護，並無任何應排除於言論自由保護以
    外的理由。且米其林指南之評論內容（包含星等評價）及所
    推薦之餐廳，均採用正面的評論，也不會公布其曾指派評論
    員前去用餐而未獲選之餐廳，自不可能對任何餐廳之名譽有
    所侵害，因此，更無恣意限制被告言論自由之理。被告評論
    員以匿名的方式前往餐廳用餐，是為了親自品嚐而蒐集實際
    用餐與服務流程體驗，屬於憲法言論自由所保障資訊蒐集與
    查證行為的範疇，故並非要求餐廳經營者做出特別「配合
　　」或「參加」評鑑的行為。原告主觀上不認同被告所出版的
    言論，不足以作為限制被告發表言論之理由。又任何人無故
    收受他方以律師名義發函告知拒絕前去用餐，顯然會感到極
    不受尊重，遑論回函給發函者，被告未回函予先位原告國亨
    公司乃依一般社會經驗可得預期之結果。又縱認原告之人格
    權及契約自由受有限制，原告請求法院「事前」禁止被告派
    評論員進入餐廳用餐，妨礙被告思想活動自由、言論及出版
    自由，為濫用權利，自無理由。㈣基上，本件原告之訴顯無
    理由，爰答辯聲明：原告之訴駁回。
三、不爭執事項(參本院卷㈡第369至370頁)：
　㈠鍋氣粤菜餐廳(WOKHEI CANTONESE CUISINE)」(營業處所臺北
    市○○區○○○路0段000巷00號1樓)即系爭餐廳，為先位原告國
    亨公司所營運之預約制粤菜餐廳。備位原告溫國輝為系爭餐
    廳的主廚。
  ㈡米其林指南為被告所出版之美食及旅遊指南書籍總稱，由被
    告以其所指派之評審員，於世界各地選定城市之餐廳及旅館
    消費後將評論推薦的結果，發布於被告出版之米其林指南中
　　。
　㈢被告的評審員是以一般顧客的身分且用餐前及過程中不會揭
　　露身分，對餐廳和酒店的食品和服務，做出評估。
四、得心證之理由：
　㈠按人格權受侵害時，得請求法院除去其侵害；有受侵害之虞
    時，得請求防止之。民法第18條第1項定有明文。而人格權
    侵害責任之成立以不法為要件；又所謂不法係指無阻卻違法
    之情形而言，若權利之行使不違反公共利益，或以損害他人
    為主要目的者，縱加損害於他人，在未逾越正當權利行使之
    範圍內，亦不負賠償責任。且人格權有無受他人侵害之虞，
    應綜觀該他人之行為意圖、目的、行為發生之影響及效果、
    被害者受影響之程度及可能性等，以為判斷。
　㈡本件原告主張被告之評審員以喬裝為一般消費者之隱匿身分
    方式至系爭餐廳消費時，原告將無法於當下辨識並表達拒絕
    消費契約及拒絕受評鑑之意思表示，致原告締約自由之人格
    權有受侵害之虞等語。惟為被告所否認，並以前詞置辯。經
    查：被告以其所指派之評審員，以一般顧客的身分且用餐前
    及過程中不會揭露身分，於世界各地選定城市之餐廳及旅館
    消費後將評論推薦的結果，發布於被告出版之米其林指南書
    籍中等情，此為兩造所不爭執(參兩造不爭執事項㈡㈢)。而被
    告上揭指派不揭露身分評審員用餐消費，並將評論推薦結果
    發布於米其林指南書籍等節，核屬言論自由保障之範疇，已
    難認係基於不法目的所為，自無不法性可言。又原告雖主張
    被告之評審員以隱匿身分方式至系爭餐廳消費時，將使原告
    無法於當下辨識而表達拒絕，致原告締約自由受影響等語
　　，惟消費者至餐廳用餐消費，依一般情形，消費者係與店家
    間成立買賣契約，則依民法第345條第2項之規定，雙方就標
    的物及價金互相同意時，買賣契約即已成立，至消費者之身
    分及是否進行評論，尚非買賣契約所著重者，是被告之評審
    員縱以隱匿身分方式用餐廳消費，亦難認有何影響原告締約
    由由可言。原告主張被告有侵害其人格權之虞云云，即無可
    取。況且，被告迄今均未曾就系爭餐廳發表任何評論，亦為
    原告所不爭執，是依兩造提出證據資料，尚無被告可能指派
    評審員以隱匿身分方式至系爭餐廳用餐及發表評論之跡象或
    作為之虞，則原告不能證明被告將來有如此之舉，本件原告
    起訴聲明內容既無發生之虞，其提起本件禁止被告一定行為
    之訴，更屬無稽，洵無足取。是以，原告依民法第18條第1
    項規定請求防止侵害云云，要屬無據，不能准許。
五、綜上，本件先位及備位原告依民法第18條第1項之規定，請
    求判決如訴之聲明所示，為無理由，應予駁回。
六、本件事證已臻明確，兩造其餘攻擊防禦方法及舉證，經審酌
    後均於判決結果不生影響，爰不一一論述，附此敘明。
七、訴訟費用負擔之依據：民事訴訟法第78條。　　
中　　華　　民　　國　　111 　年　　4 　　月　　29　　日
                  民事第二庭    法　官　林禎瑩
以上正本係照原本作成。
如對本判決上訴，須於判決送達後20日內向本院提出上訴狀。如
委任律師提起上訴者，應一併繳納上訴審裁判費。
中　　華　　民　　國　　111 　年　　4 　　月　　29　　日
                                書記官  鄭玉佩